【裁判字號】    96,保險,140
【裁判日期】    970125
【裁判案由】    給付壽險紅利
【裁判全文】
臺灣臺北地方法院民事判決             96年度保險字第140號
原      告  丁○○
訴訟代理人  乙○○律師
被      告  新光人壽保險股份有限公司
法定代理人  甲○○
訴訟代理人  丙○○
上列當事人間請求給付壽險紅利事件，本院於中華民國97年1 月
8日言詞辯論終結，判決如下：
    主  文
被告應給付原告新台幣壹拾參萬捌仟捌佰肆拾參元。
原告其餘之訴駁回。
訴訟費用由被告負擔五分之一，餘由原告負擔。
本判決第一項得假執行。但被告如以新台幣壹拾參萬捌仟捌佰肆
拾參元為原告預供擔保後，得免為假執行。
原告其餘假執行之聲請駁回。
    事實及理由
一、原告起訴主張：
（一）原告於民國76年間投保「新光年年如意終身壽險」，約定
      繳費20年，每半年繳保費新台幣（下同）41,500元。依被
      告出具之「新光年年如意終身壽險利益表」之說明，於20
      年繳費期滿後，除每年領取本金10萬元外，可領取累積紅
      利105.7萬元，以及每年7.2萬元不等之紅利。原告於保險
      期間內均依約繳交保險費，已繳足20年，詎向被告請領繳
      費期滿之累積紅利105.7萬元，被告均推托拒不給付。是
      原告爰依約請求被告給付壽險紅利105.7萬元，自屬有據
      。為此提起本件訴訟。
（二）保單條款第19條之規定，並不適用於本件原告所請求之系
      爭「繳費期滿『時』」之紅利：本件系爭保險契約，原告
      可得利益，共有3種：繳費「期間內」之利益、繳費「期
      滿時」之利益（即20年繳費期滿時，累積可領取之利益）
      、繳費「期滿後」之利益（即20 年繳費期滿後，往後每
      年度尚可另領取之利益）。所謂繳費「期滿時」之紅利，
      即20年繳費期滿之同時，可1次領取之累績紅利。本件原
      告請求者為上開「繳費期滿時」可領取之累積紅利105.7
      萬元，而非被告所舉保單條款第19 條所規定關於「繳費
      期滿後」，自下一年度開始每年度尚可領取之紅利之計算
      及給付。該第19條之規定：「本保險單按期交費滿一年後
      ，自第二年度起，每年依下列公式計算本保險單應分配之
      紅利…。」，可知第19條所規定保單紅利之計算及給付，
      乃指「繳費期滿後」往後每年度更可領取之紅利之計算方
      式，並非本件原告起訴請求之繳費「期滿時」可領取之累
      積紅利105.7萬元，是保單條款第19 條乃關於「繳費期滿
      後」紅利之計算及給付之規定，不適用於本件原告所請求
      之「繳費期滿時」之紅利。
（三）所謂繳費「期滿時」之紅利，即20年繳費期滿之同時，可
      1次領取之累績紅利。本件「新光年年如意終身壽險利益
      表」廣告單上載明：「繳費期滿時之利益選擇繳費期滿後
      每年還本10萬元時，於繳費期滿後可領累積紅利105.7萬
      」，是被告自應負給付原告累積紅利105.7萬之義務，且
      本件系爭保險為儲蓄型保險，原告於20年前開始每年繳交
      8萬餘元之保費，迄今共已繳交166萬元本金之成本，此尚
      不含20年來至今之物價漲差以及利息；換言之，原告當初
      所選擇系爭儲蓄型保險，即看中其20年繳費期滿可得之累
      積紅利105.7萬元，作為20年來按期給付保費之利息以及
      物價漲差。系爭保險既為儲蓄型保險，自無可能依據被告
      之答辯及計算方式，於繳費期滿之今日，累積20年之利息
      及物價漲差，僅給付原告約13萬元，此金額遠不及市場任
      何銀行之儲蓄利息，被告答辯並不合理。
（四）本件應有消費者保護法之適用：消費者保護法施行細則第
      42條固規定對於該法施行前已流通進入市場之商品或已提
      供之服務不適用之。惟查消費者保護法第22條關於「企業
      經營者應確保廣告內容之真實，其對消費者所負義務不得
      低於廣告之內容。」之規定，既為法律政策以立法方式明
      確表示消費者從廣告所取得之資訊係屬值得保護之法益，
      並讓契約雙方之訂約地位更趨對等與公平，則無論企業經
      營者所提供之商品或服務係於消費者保護法施行前後流通
      進入市場，基於締約之誠實信用原則，企業經營者均應為
      誠實之廣告，並認為如該廣告內容足使人信賴將成為契約
      內容之一部分，依誠信原則，企業經營者自應依該廣告內
      容提出給付。且「廣告」之法律性質，於消費者保護法公
      佈施行前雖屬要約引誘，然除雙方另有約定外，締約後企
      業經營者自應受廣告內容之拘束，始不違民法第148條第2
      項誠信原則之規定。
（五）並聲明：1.被告應給付原告105萬7千元，及自起訴狀繕本
      送達翌日起至清償日止，按年息5％計算之利息。2.願供
      擔保，請准宣告假執行。
二、被告則以：
（一）原告依約所得請求之紅利金額應為138,843元：依系爭保
      單條款第19條，保單紅利之計算方式為：『中央銀行核定
      之二年期儲蓄存款最高利率（加權平均）－預定利率（年
      息六厘）』×期中責任準備金＝本保險單應分配之紅利。
      依財政部80年12月31日臺財保字第800484251號函，自81
      年起壽險業應分配保單紅利計算公式調整為「利差紅利」
      及「死差紅利」二項之和。利差紅利：以『該保單年度台
      灣銀行、第一銀行、合作金庫與中央信託局四家行庫局每
      月初（每月第一個營業日）牌告之二年期定期儲蓄存款最
      高利率計算之平均值與計算保險費之預定利率（年利率6
      ％）之差「乘以」期中保單價值準備金』計算。而死差紅
      利：以『計算保險費之預定死亡率與經財政部核准適用於
      該年度的業界實際經驗死亡率之差「乘以」該保單年度一
      般身故保險金與期末保單價值準備金之差』計算。」。再
      依財政部91年12月18日台財保第0910082808號函，自92年
      度起死差損益與利差損益得互相抵用。綜前紅利計算之公
      式可知，系爭保單紅利依首揭財政部核定之紅利計算公式
      及紅利分配利率所計算出之累積紅利數額為138,843元。
（二）本件並無消費者保護法第22條之適用：消費者保護法係於
      83年1月11日經總統公佈施行，故消費者與企業經營者所
      訂定之契約如係成立於消費者保護法施行前者，基於法律
      不溯及既往之原則及消費者保護法施行細則第42條規定，
      自無消費者保護法之適用。本件保險契約係於76年5月14
      日所訂立，原告為要約之時，已有保單條款存在，則所憑
      據者自為系爭條款，且被告已於廣告上註明紅利將隨利率
      變動而隨同調整之情形，亦有提及利率係以10％計算，即
      「紅利以中央銀行核定之二年期儲蓄存款利率10％計算，
      如利率變動時，則比照變動利率調整」及「本簡介僅供參
      考，詳細內容以保單為準」，故本件保險契約並無消費者
      保護法第22條規定之適用。
（三）就被告已提出而原告拒絕受領之138,843元，原告不得請
      求自起訴狀繕本送達之翌日起至清償日止，按年息5％計
      算之利息：系爭保單於96年5月13日滿期，被告公司中南
      收費通訊處於96年5月14日即提出給付，惟原告拒絕受領
      ，處理情形報告欄記載「客戶對滿期紅利不滿意」，是就
      被告已提出而原告拒絕受領之138,843元，原告不得再向
      被告請求遲延利息之給付。
（四）並聲明：1.原告之訴駁回。2.如受不利之判決，願供擔保
      ，請准宣告免予假執行。
三、兩造不爭執之事實：原告於76年5月14日以自身為被保險人
    ，投保被告年年如意終身壽險契約（保單號碼T0000000），
    保險期間自76 年5月14日起至民國96年5月13日止。
四、兩造之爭點及得心證之理由：原告主張被告依上開「新光年
    年如意終身壽險利益表」廣告單，應給付原告期滿時紅利
    105.7萬元等語，為被告所否認，並以前揭情詞置辯。是本
    件兩造所爭執之處，應在於系爭廣告單是否為本件保險契約
    之一部分？被告有無違反民法第148條第2項誠信原則？被告
    依系爭保險契約，應給付紅利若干？經查：
（一）按83年1月11日公布施行之消費者保護法第22條固規定，
      企業經營者應確保廣告內容之真實，其對消費者所負之義
      務不得低於廣告之內容，即廣告之內容應成為契約內容之
      一部分，惟該法施行細則第42條則明定對於該法施行前已
      流通進入市場之商品或已提供之服務不適用之。是在消費
      者保護法施行前，廣告之效力，僅屬於要約之引誘，除該
      廣告內容經雙方合意成為契約內容之一部分，否則契約仍
      應以該契約內容所載者為準。是系爭保險契約係訂於消費
      者保護法施行前之76年5月14日，依前開規定即無該法之
      適用。又查，依原告所提廣告單下方已附註：「本簡章之
      紅利以中央銀行核定之二年期儲蓄存款利率10%計算，供
      參考用，如利率變動時，則比照變動利率調整，其計算方
      法按保險單條款第19條規定計算」，是系爭廣告單已註明
      利率僅供參考，如利率變動，則比照調整，其計算方法按
      保險單第19條規定計算，與被告所辯利率為變動利率，計
      算方法依保險單第19條規定計算等情（如下述）相符，是
      原告主張被告違反誠信原則，亦不足採。
（二）被告辯稱依二造所簽訂之保單條款第19條已明定保單紅利
      之計算及給付為：「本保險單按期交費滿1年後，自第2年
      度起，每年依下列公式計算本保險單應分配之紅利。【中
      央銀行核定之2年期儲蓄存款最高利率（加權平均）-預定
      利率（年息6厘）】×期中責任準備金＝本保險單應分配
      之紅利。本保險單每年應分配紅利之積存，按照當年度中
      央銀行核定之2年期儲蓄存款最高利率（加權平均）依複
      利方式計算。」，但因中央銀行業於78年7月18日配合銀
      行法第41條之修正，實施利率自由化，自同年7月19日起
      停止適用78年3月31日（七八）臺央業字第325號函所訂銀
      行業各項存款最高利率之規定，因此前揭保單紅利分配公
      式中「中央銀行核定之2年期儲蓄存款最高利率」已無準
      據，執此之故，財政部為保單紅利分配公式有合理之準繩
      並反映實際市場利率，以80年12月31日台財保第80048425
      1號函核定壽險業應分配保單紅利計算公式暨其年利率調
      整方式為：「本契約有效期間內，本公司依規定於每一保
      單年度終了，以本保險單計算保險費所採用的預定利率（
      6％）及預定死亡率（台灣壽險業第三回經驗生命表之死
      亡率的90％）為基礎，按當時財政部核定的應分配保險單
      紅利計算公式計算保險單紅利。前項保險單紅利以財政部
      核定之紅利分配利率（加權平均）依複利方式計息。累積
      至滿期、被保險人死亡、或要保人解約時給付。」，而當
      年度之保單紅利則為利差紅利及死差紅利二項之和。至所
      謂「利差紅利」係指以『該保單年度台灣銀行、第一銀行
      、合作金庫與中央信託局四家行庫局每月初（每月第1個
      營業日）牌告之2年期定期儲蓄存款最高利率計算之平均
      值與計算保險費之預定利率（年利率6％）之差「乘以」
      期中保單價值準備金』計算；而「死差紅利」則指以『計
      算保險費之預定死亡率與經財政部核准適用於該年度的業
      界實際經驗死亡率之差「乘以」該保單年度一般身故保險
      金與期末保單價值準備金之差』計算。綜上紅利計算公式
      ，本件保單紅利依財政部核定之紅利計算公式及紅利分配
      利率所計算出之累積紅利數額為138,843元乙節，業據被
      告提出系爭保險單條款、系爭二保單實際經過之累積紅利
      逐年明細表（如附表所示）為憑，尚非無據，應屬可採。
      被告既對於系爭保險契約之累積紅利合計應為138,843元
      ，且尚未給付之事實亦不爭執，則原告依系爭保險契約，
      得請求被告給付期滿之累積紅利應為138,843元。
（三）又按因不可歸責於債務人之事由，致未為給付者，債務人
      不負遲延責任；又債權人對於已提出之給付，拒絕受領或
      不能受領者，自提出時起，負遲延責任；又債權人遲延中
      ，債務人無須支付利息，民法第230、234、238條分別定
      有明文。本件原告另請求自起訴狀繕本送達翌日起至清償
      日止，按年息百分之五計算之利息，被告辯稱系爭保單於
      96 年5月13日期滿，被告公司中南收費通訊處於96年5月
      14日即提出給付，為原告拒絕受領，原告不得請求遲延利
      息等語。經查，被告上開所述，業據被告提出「各項保險
      給付未及時辦妥報備單」為憑，上開報備單處理情形欄註
      記：「客戶對滿期紅利不滿意」，應屬可採，被告就上開
      應給付之累積紅利138,843元既已提出而原告拒絕受領，
      從而被告辯稱原告不得請求遲延利息，應屬有據。
五、綜上所述，本件原告本於系爭保險契約，請求被告給付138,
    843元，為有理由，應予准許。逾此範圍之請求，為無理由
    ，應予駁回。
六、假執行之宣告：本件所命給付未逾新台幣50萬元，依民事訴
    訟法第389條第1項第5款，應依職權宣告假執行。被告陳明
    願供擔保，免為假執行，就原告勝訴部分，核無不合，爰酌
    定相當擔保金額准許之。至原告敗訴部分，其假執行之聲請
    已失所附麗，應併予駁回。
七、本件為判決基礎之事證已臻明確，兩造其餘攻擊防禦之方法
    或聲請調查之證據，經本院斟酌後，認均不足以影響本判決
    之結果，自無逐一詳予論駁或調查之必要，併此敘明。
八、訴訟費用之負擔：民事訴訟法第79條。
中    華    民    國    97    年    1     月    25    日
                  民事第二庭  法  官  吳淑惠
以上正本係照原本作成。
如對本判決上訴，須於判決送達後20日內向本院提出上訴狀
中    華    民    國    97    年    1     月    28    日
                              書記官  蔡凱如


司法院資訊處製作；財團法人民間司法改革基金會備份。
